【裁判字號】    98,台上,4849
【裁判日期】    980827
【裁判案由】    違反證券交易法
【裁判全文】
最高法院刑事判決            九十八年度台上字第四八四九號
上  訴  人  台灣高等法院檢察署檢察官
上  訴  人
即  被  告  乙○○
選任辯護人  劉紀翔律師
被      告  甲○○
選任辯護人  張德銘律師
上列上訴人等因被告等違反證券交易法案件，不服台灣高等法院
中華民國九十五年十一月八日第二審判決（九十四年度上重訴字
第七四號，起訴案號：台灣台北地方法院檢察署八十六年度偵字
第一五二五三號、九十一年度偵字第六八０四號），提起上訴，
本院判決如下：
    主  文
原判決撤銷，發回台灣高等法院。
    理  由
本件原判決認定甲○○自民國八十二年四月十日至八十五年三月
二十七日間擔任台灣農林股份有限公司（下稱農林公司）董事長
，熊名武（所涉犯偽造文書罪嫌，未據起訴）則自八十二年四月
十日至八十五年三月二十六日間擔任農林公司常務董事兼總經理
，熊名武於八十四年間，為改善農林公司財務狀況而亟欲出售不
動產。另張貞松（通緝中）於八十三年九月間，則係國華人壽保
險股份有限公司（下稱國華公司）董事長，於八十四年間為解除
國華公司前經提列為特別盈餘公積如原判決附表（下稱附表）編
號一所示土地，擬處分附表編號一、二所示土地，以自由運用帳
列盈餘及利於上市（櫃）之申請。詎熊名武、張貞松均明知募集
及發行有價證券之公司，於申報證券交易法第十四條規定之財務
報告時，其內容不得有虛偽或隱匿之情事，且均明知公開發行公
司為取得或處分資產，應依「公開發行公司取得或處分資產處理
要點」（已廢止）第六點第一款第三目規定，除與政府機構交易
、自地委建，或取得、處分供營業使用之機器設備外，應先洽請
專業鑑價機構出具鑑價報告，且交易金額達新台幣（下同）十億
元以上者，應請二家以上之專業鑑價機構鑑價，竟意圖藉由相互
買賣資產之交易安排，以達相互拉抬資產價值與認列利益之目的
，由熊名武於八十四年十月間指示該公司資產部經理王村惠、科
長曹建宗與國華公司張貞松指示之人員洽談上開相互買賣事宜後
，共同委請時為中聯徵信有限公司（下稱中聯公司）負責人之上
訴人即被告乙○○，由其聘請二家以上專業鑑價機構鑑價。熊名
武、張貞松明知附表編號一、三所示不動產之價值，僅約十五、
十六億元，為使雙方之帳列獲利相當，授與經辦員與乙○○共同
謀議，囑乙○○為虛偽不實之鑑定，並負責出具高估之鑑價書。
議定後，乙○○明知統一不動產鑑定股份有限公司（下稱統一鑑
定公司）實際上並無營業行為，而張思敬亦非統一鑑定公司僱用
之從事不動產鑑價人員，竟基於概括之犯意，連續偽以統一鑑定
公司之名義，出具內容虛偽不實之鑑定報告書四份，並於報告書
末「鑑價人員」欄偽造「張思敬」之署押，且以中聯公司關係企
業中國徵信所股份有限公司（下稱中國徵信所）為不實之鑑價後
，在其業務所執掌之鑑定書上為不實之登載，再將該等不實之鑑
定報告書交給農林公司與國華公司而行使之，農林公司則由熊名
武提出董事會討論，使農林公司不知情之董事於八十四年十二月
九日召開第十四屆董事會暨第十八屆監察人第二十四次聯席會議
時，決議向國華公司分別以高出市價甚多之二十八億八千三百萬
元，購買如附表編號一共二十筆土地及五十二億元之價格出賣附
表編號三之不動產予國華公司，另國華公司不知情董事會亦於八
十四年十二月十三日召開第十三屆第十九次董事會，決議通過上
開買賣決議，並於八十五年六月五日股東常會追認上開董事會決
議，農林公司與國華公司遂於八十四年十二月十三日締結附表所
示不動產之買賣契約，足以生損害於張思敬、農林公司董事會及
國華公司董事會、股東會決議之正確性以及財政部證券管理委員
會（下稱證管會，現改制為行政院金融監督管理委員會證券期貨
局）查核公司財務報表之正確性等情。因而撤銷第一審關於乙○
○部分所為科刑之判決，比較刑法修正前後規定，適用修正前刑
法牽連犯、連續犯規定，改判從一重仍論處乙○○共同連續行使
偽造私文書，足以生損害於公眾及他人罪刑，復於理由內說明審
理結果，不能證明乙○○與甲○○、張貞松有共犯修正前證券交
易法第一百七十四條第一項第五款之虛偽財物報告之犯行，因檢
察官認此部分與前揭論罪科刑部分有裁判上一罪關係，爰不另為
無罪之諭知。另於理由貳，說明公訴意旨略以被告甲○○係於八
十四年間擔任農林公司董事長，另張貞松自八十三年九月間，擔
任國華公司董事長，兩公司均為公開發行股票之公司，為證券交
易法第五條所規定之發行人。國華公司於八十五年六月五日該公
司股東常會作成追認第十三屆第十九次董事會決議，於八十四年
十二月十三日出售如附表編號一所示二十筆土地及將附表編號二
之土地售予農林公司，約定價金各為二十八億八千三百萬元與一
億二千萬元，自農林公司買進如附表編號三之土地與建物，約定
價金為五十二億元。農林公司亦於八十四年十二月九日第十四屆
董事會暨第十八屆監察人第二十四次聯席會議中通過上開決議。
渠等均明知證管會為有價證券之募集、發行買賣之主管機關，於
依法或主管機關基於法律所發布之命令規定之財務報告，其內容
不得有虛偽之記載，又公開發行公司為取得或處分資產，應依公
開發行公司取得或處分資產處理要點洽請專業鑑價機構出具鑑價
報告，且交易金額達十億元以上者，應請兩家以上之專業鑑價機
構鑑價，乃渠等竟仍與乙○○基於共同犯意之聯絡，明知如附表
編號三之土地及建物尚不值五十二億元，為使雙方之帳列獲利接
近，由農林公司、國華公司委託乙○○為不實之鑑價，並負責出
具各二份不實之鑑價報告書，使該鑑定報告書之鑑定金額平均約
五十二億元，農林公司因此得帳列獲利十五億六千三百三十二萬
一千元、國華公司則因此得帳列獲利十四億七千萬餘元，惟實際
上乃資產交換而非財產買賣，並未獲利如此，國華公司與農林公
司並因此編製不實之八十五年度財務報告，向證管會申報，因認
甲○○涉犯修正前證券交易法第一百七十四條第一項第五款虛偽
記載財務報告，及刑法第二百十六條、第二百十條之行使偽造私
文書等罪嫌云云。經原審審理結果，以不能證明甲○○犯罪，因
而撤銷第一審關於甲○○部分之科刑判決，改判諭知甲○○無罪
。固非無見。
惟查：(一)、科刑之判決書，須將認定之犯罪事實詳記於事實欄，
然後於理由內逐一說明其憑以認定之證據，使事實與理由兩相一
致，方為合法。倘事實記載前後齟齬，或所認定之事實，與所採
之證據不相適合，均屬判決理由矛盾。本件原判決事實認定乙○
○明知統一鑑定公司實際上並無營業行為，而張思敬亦非統一鑑
定公司僱用之從事不動產鑑價人員，竟基於概括之犯意，連續偽
以統一鑑定公司之名義，出具內容虛偽不實之鑑定報告書四份，
並於報告書末「鑑價人員」欄偽造「張思敬」之署押，並以中國
徵信所為不實之鑑價後，在其業務所執掌之鑑定書上為不實之登
載後，再將該等不實之鑑定報告書交給農林公司與國華公司而行
使之（見原判決第二頁第十八至二十七行），然統一鑑定公司名
義之鑑定報告之內容有何虛偽不實、中國徵信所名義之鑑定書有
何不實內容之登載、前後四次之犯罪時間為何、如何認定係連續
犯、有無同時行使文書、同一鑑定報告書存有偽造私文書及登載
不實文書之法律關係如何等項，攸關乙○○所為是否成立連續行
使偽造私文書及業務上登載不實文書罪之認定及其法律適用。乃
原審就此部分均未詳加調查認定記載，事實猶欠明瞭，竟逕論乙
○○以行使偽造私文書及業務上登載不實文書罪，尚嫌率斷，本
院自無從為法律上適用當否之判斷。(二)、證據之證明力如何，雖
屬事實審法院自由判斷之職權，然其所為判斷仍應受經驗法則與
論理法則之支配，非可自由任意為之，否則即屬違背證據法則。
審理事實之法院，對於被告有利及不利之證據，應一律注意，詳
為調查，並綜合全案證據資料，本於上揭法則定其取捨，復應將
取捨證據及得心證之理由於判決內詳為說明。如事實尚非明確，
基於公平正義之維護，而有應調查之證據未予調查即予判決者，
則有應於審判期日調查之證據未予調查之違法。證人熊名武於第
一審審理時證稱「八十四年時擔任農林公司總經理，因為財務吃
緊，要處理掉土地，所以伊跟張貞松商談本件土地買賣，事後有
向甲○○報告本件土地買賣，甲○○也同意，其他董事也同意，
因為這是大筆生意，所以在開會前先溝通」等語（見第一審卷編
號７第一五八頁），如果屬實，甲○○既已同意本件土地買賣，
能否謂甲○○對共同謀議不實之不動產鑑價報告之事全然不知情
？不無疑義，容有進一步研求之餘地。乃原審對上開不利甲○○
之證據，未詳加調查審認，復未於判決內說明不足採之理由，非
但證據調查職責未盡，抑且理由不備。以上，或為檢察官及乙○
○上訴意旨所指摘，或係本院得依職權調查之事項，而第三審法
院應以第二審判決所確認之事實為判決基礎，刑事訴訟法第三百
九十四條第一項前段定有明文，原判決上述之違背法令，影響於
事實之確定，本院無可據以為裁判，應認原判決有發回更審之原
因。原判決關於乙○○業務登載不實文書罪及不另為無罪諭知之
部分，基於審判不可分原則，併予發回。原判決事實認定熊名武
、張貞松授與經辦員和乙○○共同謀議（見原判決第二頁第十七
行），與理由內記載乙○○製作不實之鑑定報告書係受熊名武、
張貞松之指示（見原判決第十一頁第十六行），並不一致；另原
判決附件將「第一審卷」誤植為「本院卷」，且附件僅有三份鑑
定報告，與事實欄認定有四份鑑定報告不符。更審時宜併注意及
之。
據上論結，應依刑事訴訟法第三百九十七條、第四百零一條，判
決如主文。
中    華    民    國  九十八  年    八    月  二十七  日
                      最高法院刑事第四庭
                          審判長法官  張  淳  淙
                                法官  劉  介  民
                                法官  蔡  彩  貞
                                法官  林  俊  益
                                法官  張  春  福
      本件正本證明與原本無異
                                      書  記  官
中    華    民    國  九十八  年    九    月    一    日
                                                      v


司法院資訊處製作；財團法人民間司法改革基金會備份。
